臺灣高等法院臺南分院民事判決　　　　　　93年度訴字第28號
原　　　告　　庚○○○
兼訴訟代理人　丁○○
被　　　告　　己○○
　　　　　　　戊○○
兼訴訟代理人　丙○○
共　　　同
訴訟代理人　　何永福　　律師
複 代 理人　　林崑地　　律師
　　　　　　　黃文力　　律師
上列當事人間因侵權行為損害賠償事件，本院於中華民國九十四
年八月三十日言詞辯論終結，判決如下：
    主  文
被告應連帶給付原告丁○○新臺幣玖拾捌萬伍仟伍佰參拾玖元，
及自民國九十三年二月二十一起，至清償日止，按年息百分之五
計算之利息。
原告丁○○其餘之訴駁回。
原告庚○○○之訴駁回。
訴訟費用由被告連帶負擔百分之二十、原告丁○○負擔百分之三
十、其餘由原告庚○○○負擔。
    事  實
甲、原告方面
一、聲明：
（一）被告應連帶給付原告丁○○新臺幣二百一十八萬五千五百
      三十九元、原告庚○○○二百二十三萬七千四百六十九元
      ，暨各自本件起訴狀繕本送達之翌日起至清償日止，按週
      年利率百分之五計算之利息。
（二）訴訟費用由被告等負擔。
（三）願供擔保請准宣告假執行。
二、陳述：
（一）查原告丁○○、庚○○○係被害人羅盡忠之父母、而原告
      丁○○與被告丙○○係兄弟關係，民國（下同）九十一年
      三月二十四日二十時三十分許，原告丁○○因見被告丙○
      ○未先知會伊，即擅自僱請風水師移動祖先牌位，遂上前
      質問，未料被告丙○○竟在原告丁○○位於嘉義市○○○
      路八五○巷七○號住處前出手將之毆傷，此時適值被害人
      羅盡忠見狀乃趨前阻攔並拉開雙方，被告丙○○見狀即返
      家取鐵管一支，夥同其子被告戊○○、其女被告己○○各
      攜帶木劍一支，返回毆打被害人羅盡忠致受有頭部外傷、
      左頭部挫裂創二處、左臂及左大腿挫傷、皮下瘀血等傷害
      ，送醫救治後，被害人即返家休息，而於翌日（二十五日
      ）為被害人羅盡忠之妻甲○○發現羅盡忠已死亡，案經原
      告丁○○於警訊及偵訊中指訴歷歷，且扣案之鐵管沾有血
      跡經送鑑驗結果，與死者羅盡忠之血液相符。參以解剖鑑
      定結果「死者羅盡忠心臟雖有輕微肥大，但無三條冠狀動
      脈明顯阻塞現象。死者疑因受頭部外傷刺激，與親戚口角
      互毆情緒影響，引起心臟冠狀動脈痙攣，引發早期急性心
      肌梗塞，併發心因性休克死亡。死者之直接死因為『早期
      急性心肌梗塞』，死者之死亡機轉為『心臟衰竭』，死亡
      方式為『自然死』。死者雖為自然疾病死亡，但死亡與頭
      部裂傷，有部分相關聯性。」是被害人死亡確與加害人丙
      ○○等人毆打之行為有相當因果關係存在。
（二）按數人共同不法侵害他人之權利者，連帶負損害賠償責任
      ，民法第一百八十五條第一項前段定有明文。查被告等共
      同毆打被害人致死，經解剖鑑定認為被害人死亡於頭部裂
      傷，有部分相關聯性，是被告等顯對被害人羅盡忠之死亡
      有共同侵權行為，依上開法條規定被告應負連帶賠償責任
      ，茲將各項請求賠償金額分述如左：
    (一)扶養費：
    　被害人羅盡忠之父即原告丁○○（三十年七月十二日生）
      ，案發當時年齡六十一歲，其母即原告庚○○○（三十二
      年九月二十一日生）案發當時年齡五十九歲，育有四男一
      女，羅盡忠本應負擔五分之一法定扶養責任，依九十年度
      親屬扶養寬減額每年七萬四千元計算至尚有餘命為止，原
      告丁○○尚有餘命十七年、原告庚○○○尚有餘命二十四
      年，依霍夫曼係數扣除中間利息後，
　　1.原告丁○○可請求扶養費十八萬五千五百三十九元。
　　2.原告庚○○○可請求扶養費二十三萬七千四百六十九元。
    (二)精神慰撫金：
      查被害人死亡時正值年輕壯年時期，惟被告等卻因細故將
      勸架之被害人毆打致死，而原告等身為父母，因頓失愛子
      ，悲慟萬分，又被告等迄今完全未主動與原告等商議賠償
      事宜，為此請求賠償原告每人各二百萬元之慰撫金。
三、證據：引用刑事卷證資料。
乙、被告丙○○、己○○、戊○○方面：
一、聲明：求為判決：
（一）原告之訴駁回。
（二）訴訟費用由原告負擔。
（三）如受不利判決，請准予供擔保，免予假執行之宣告。
二、陳述：
（一）被告等因不服臺灣高等法院臺南分院九十二年度上訴字第
      一○六七號之刑事判決，特於法定期間內聲明上訴。請
      鈞長准予暫停訴訟待刑事上訴之結果判決確定續為審理。
（二）本件之案情及因果關係，尚有爭議，本件係為刑事附帶民
      事案件，而此刑事案件於判決時已違背法令，有違經驗法
      則與論理法則，且被告等已向最高法院提出上訴。
（三）刑事案件認死者之死亡與被告等之行為有因果關係，然而
      死者羅盡忠在九十一年三月二十四日晚上二十一時五十分
      離開醫院且當時意識非常清醒，而死者之配偶甲○○於庭
      訊時稱：「．．．約二十四時他自行開車回到家中．．．
      」，可見死者有二個多小時的時間去向不明。然而根據法
      務部法醫研究所之函所載：「．．．血液中高濃度之酒精
      含量，有可能造成冠狀動脈痙攣，進而引發心肌病變。」
      而「情緒因素（行房或吵架）極度暴力行為後，焦慮、藥
      物如可待因或安非他命類及酒精，可引發身體激素化，此
      激素作用於心臟，使心臟冠狀動脈血管緊縮，形成冠狀動
      脈痙攣。
（四）被告己○○及被告戊○○所持之木劍，均未沾有被害人之
      血跡，可見被告二人之行為並未造成死者成傷。而法醫中
      心亦鑑定死者之死亡係為「心臟衰竭」，此乃屬自然疾病
      死亡，非頭部裂傷之結果加重致腦部病變而死亡。依客觀
      情形，毆打頭部之行為，不會導致早期急性心肌梗塞之結
      果。因此死者之死亡與被告等之行為無因果關係。
（五）依驗傷診斷書或法醫鑑定書所載，死者羅盡忠背、腹、臀
      部均未受傷，可見被告己○○並無傷害死者之犯意，被告
      己○○在死者之背部以木劍（短打）打三下，由上可知並
      未成傷，而死者之死與被告己○○更無任何關係，故被告
      己○○不應列入本件之被告。亦無需負損害賠償之責。
（六）而被告戊○○雖手持木劍（長）但因與原告丁○○（為死
      者之父）發生拉扯，所以並無打到死者羅盡忠，然而被告
      戊○○所持有之木劍亦經檢驗，其鑑驗結果亦無死者之血
      液反應，因此明白得知死者身上之傷與被告戊○○無關，
      更遑論死亡。
（七）本件之原告與被告及死者均為互毆，然而根據醫院所開立
      之診斷書得知，被告戊○○之額頭裂傷長五公分寬○‧四
      公分，共縫合了六針；而被告丙○○則受有左額部裂傷長
      六公分寬○‧四公分，縫合七針；右枕頂部挫傷皮下腫長
      五公分寬三公分；左側腹部扭（按應係挫傷之誤）皮下剝
      脫長四公分寬二公分；右手背部挫傷皮下瘀腫長六公分寬
      四公分。從診斷書來看可知，被告等所受之傷比死者更為
      嚴重。因此死者所受之傷並不致於到達死亡之程度。
三、證據：
（一）診斷書。
（二）聲請通知證人乙○○作證。
丁、本院依職權：
（一）調閱原告丁○○全戶戶籍謄本。
（二）調閱被告丙○○、被告己○○、被告戊○○九十年度至九
      十二年度所得稅申報或薪資扣繳憑單資料及其財產資料。
（三）調閱原告丁○○及庚○○○九十年度至九十二年度所得稅
      申報或薪資扣繳憑單資料及其財產資料。
    理  由
一、按刑事附帶民事訴訟經刑事法院以裁定移送民事庭後，即成
    為獨立之民事訴訟，既無非俟刑事訴訟解決，民事訴訟即無
    從或甚難判斷之情形，民事法院當可自行調查審理，不受刑
    事法院認定事實之拘束，即無在刑事訴訟程序終結前，停止
    訴訟程序之必要（最高法院六十九年度台上字第四六號判決
    要旨、七十八年度台抗字第二六三號裁定要旨參照）。本件
    被告等以刑事訴訟部分上訴最高法院中，未免將來裁判歧異
    聲請停止本件訴訟（被告九十四年七月十一日聲請狀），惟
    經本院審核，認無非俟刑事訴訟解決，民事訴訟即無從或甚
    難判斷之情形，即無停止訴訟程序至刑事判決確定之必要，
    先予敘明。
二、原告起訴主張：
    查原告丁○○、庚○○○係被害人羅盡忠之父母、而原告丁
    ○○與被告丙○○係兄弟關係，九十一年三月二十四日二十
    時三十分許，原告丁○○因見被告丙○○未先知會伊，即擅
    自僱請風水師移動祖先牌位，遂上前質問，未料被告丙○○
    竟在原告丁○○位於嘉義市○○○路八五○巷七○號住處前
    出手將之毆傷，此時適值被害人羅盡忠見狀乃趨前阻攔並拉
    開雙方，被告丙○○見狀即返家取鐵管一支，夥同其子即被
    告戊○○、其女即被告己○○各攜帶木劍一支，返回毆打被
    害人羅盡忠致受有頭部外傷、左頭部挫裂創二處、左臂及左
    大腿挫傷、皮下瘀血等傷害，送醫救治後，被害人羅盡忠即
    返家休息，而於翌日（二十五日）為其妻甲○○發現羅盡忠
    已死亡等情，案經原告丁○○於警訊及偵訊中指訴歷歷, 且
    扣案之鐵管經送鑑驗結果，所沾血跡與死者羅盡忠之血液相
    符。參以解剖鑑定結果「死者羅盡忠心臟雖有輕微肥大，但
    無三條冠狀動脈明顯阻塞現象。死者疑因受頭部外傷刺激，
    與親戚口角互毆情緒影響，引起心臟冠狀動脈痙攣，引發早
    期急性心肌梗塞，併發心因性休克死亡。死者之直接死因為
    『早期急性心肌梗塞』，死者之死亡機轉為『心臟衰竭』，
    死亡方式為『自然死』。死者雖為自然疾病死亡，但死亡與
    頭部裂傷，有部分相關聯性。」是被害人死亡確與加害人丙
    ○○等人毆打之行為有相當因果關係存在。爰依民法第一百
    八十四條第一項、第一百八十五條、第一百九十二條第二項
    、第一百九十四條，請求被告連帶賠償原告丁○○扶養費十
    八萬五千五百三十九元及精神慰撫金二百萬元；賠償原告庚
    ○○○扶養費二十三萬七千四百六十九元及精神慰撫金二百
    萬元。
三、被告則以：
    訴外人羅盡忠在九十一年三月二十四日晚上九時五十分離開
    醫院且當時意識非常清醒，而訴外人羅盡忠之配偶甲○○於
    庭訊時稱：「‧‧‧約二十四時他自行開車回到家中‧‧‧
    」，可見訴外人羅盡忠有二個多小時的時間去向不明。然而
    根據法務部法醫研究所之函所載：「‧‧‧血液中高濃度之
    酒精含量，有可能造成冠狀動脈痙攣，進而引發心肌病變。
    」而情緒因素（行房或吵架）極度暴力行為後，焦慮、藥物
    如可待因或安非他命類及酒精，可引發身體激素化，此激素
    作用於心臟，使心臟冠狀動脈血管緊縮，形成冠狀動脈痙攣
    。又被告己○○及被告戊○○所持之木劍，均未沾有訴外人
    羅盡忠之血跡，可見被告二人之行為並未造成訴外人羅盡忠
    成傷。而法醫中心亦鑑定訴外人羅盡忠之死亡係為「心臟衰
    竭」，此乃屬自然疾病死亡，非頭部裂傷之結果加重致腦部
    病變而死亡。依客觀情形，毆打頭部之行為，不會導致早期
    急性心肌梗塞之結果。因此訴外人羅盡忠之死亡與被告等之
    行為無因果關係。再者依驗傷診斷書或法醫鑑定書所載，訴
    外人羅盡忠背、腹、臀部均未受傷，可見被告己○○並無傷
    害訴外人羅盡忠之犯意，被告己○○在訴外人羅盡忠之背部
    以木劍（短）打三下，由上可知並未成傷，而訴外人羅盡忠
    之死與被告己○○更無任何關係，故被告己○○不應列入本
    件之被告，亦無需負損害賠償之責。而被告戊○○雖手持木
    劍（長）但因與原告丁○○（為死者之父）發生拉扯，所以
    並無打到訴外人羅盡忠，然而被告戊○○所持有之木劍亦經
    檢驗，其鑑驗結果亦無死者之血液反應，因此明白得知訴外
    人羅盡忠身上之傷與被告戊○○無關，更遑論死亡。另本件
    之原告與被告及訴外人羅盡忠均為互毆，然而根據醫院所開
    立之診斷書得知，被告戊○○之額頭裂傷長五公分寬○‧四
    公分，共縫合了六針；而被告丙○○則受有左額部裂傷長六
    公分寬○‧四公分，縫合七針；右枕頂部挫傷皮下腫長五公
    分寬三公分；左側腹部扭（按應係挫傷之誤）皮下剝脫長四
    公分寬二公分；右手背部挫傷皮下瘀腫長六公分寬四公分。
    從診斷書來自可知，被告等所受之傷比死者更為嚴重。因此
    死者所受之傷並不致於到達死亡之程度等語資為抗辯。
四、查原告主張九十一年三月二十四日二十時三十分許，原告丁
    ○○因見被告丙○○未先知會伊，即擅自僱請風水師移動祖
    先牌位，遂上前質問，未料被告丙○○竟在原告丁○○位於
    嘉義市○○○路八五○巷七○號住處前出手將之毆傷，此時
    適值被害人羅盡忠見狀乃趨前阻攔並拉開雙方，被告丙○○
    見狀即返家取鐵管一支，夥同其子被告戊○○、其女被告己
    ○○各攜帶木劍一支，返回毆打被害人羅盡忠致受有頭部外
    傷、左頭部挫裂創二處、左臂及左大腿挫傷、皮下瘀血等傷
    害，送醫救治後，被害人羅盡忠即返家休息，而於翌日（二
    十五日）為其妻甲○○發現羅盡忠已死亡等情，被告就彼等
    於上揭時地與被害人羅盡忠因爭吵而互毆一情亦不爭執，雖
    否認被害人羅盡忠之死亡，與彼等之毆打行為有相當因果關
    係。惟查：
（一）前揭時、地，被告丙○○持鐵管，被告己○○持木劍，被
      告戊○○持木劍與丁○○、羅盡忠互毆，毆傷羅盡忠，致
      被害人羅盡忠受有上開傷害之事實，業據被告丙○○於刑
      事案件警訊供稱：「（毆打羅盡忠身體何處？）均亂打，
      未特定身體何處。」（臺灣嘉義地方法院檢察署九十一年
      度相驗卷，下稱相驗卷，第四頁）、於偵查中供稱：「我
      拿鐵管，兒子、女兒帶木劍，我到現場時，先向羅盡忠說
      ：『幹你娘』等語，大家就打起來了」（相驗卷第二五頁
      ），被告己○○於警訊供稱：「因我父親丙○○返回住處
      向我弟弟戊○○說他遭羅盡忠毆打，因當時我在場，由我
      父親持鐵管，帶領我持木劍及我弟弟持木劍前往舊家即嘉
      義市○○○路八五○巷七○號找羅盡忠理論，隨即發生互
      毆，我父親以鐵管扣住羅盡忠喉部，我‧‧‧用木劍毆打
      羅盡忠的背部。」（相驗卷第一四頁反面）、「我拿木劍
      打羅盡忠背部三下」（臺灣嘉義地方法院檢察署九十一年
      度偵字第二三四七號偵查卷，下稱偵查卷，第九頁反面）
      、於偵查中供稱：「（現場如何發生互毆事件？）我在我
      家看到（父親）被打受傷，他向我弟弟說他被打，後來我
      爸爸帶鐵管，我弟弟帶木棍（應係木劍）到我舊家，我媽
      媽也有跟著去，現場有丁○○、羅盡忠、伯母有在場，他
      見到我們後就走進房內，我們一到現場，就由我父親先打
      ，及我弟弟也跟著打，我只持木棍（應係木劍）在旁，雙
      方互毆打一陣子。」（相驗卷第二三頁正反面），被告戊
      ○○於警訊供稱：「（你共毆打羅盡忠幾下？）我有打他
      ，但打幾下我不確定，羅盡忠有受傷流血，我手持木劍」
      （見相驗卷第六頁）、於偵查中供稱：「（帶何物到舊家
      去？）木棍（應係木劍），我父親帶鐵管，姊姊帶木劍。
      」「（如何發生互毆？）到現場後，羅盡忠拿長木棍（應
      係木劍）揮向我，雙方就毆打在一起。」「（打羅盡忠何
      處？）現場很混亂，不知打他何處」等情不諱（相驗卷第
      二三頁反面、第二四頁），並據原告丁○○於警訊指稱：
      因伊與丙○○發生爭吵，就打電話叫兒子羅盡忠返家，羅
      盡忠返家時見到伊與丙○○互毆，就毆打丙○○三下，丙
      ○○心中不悅，返家攜其子女己○○、戊○○分持鐵管、
      木劍圍毆羅盡忠，丙○○持鐵管打羅盡忠頭部，戊○○持
      木劍往羅盡忠頭部猛力敲打，致其頭部血流滿地等語屬實
      （相驗卷第一一頁反面），被害人羅盡忠因而受有頭部外
      傷、左頭部挫裂創二處（六公分長及二公分長）、左臂及
      左大腿挫傷、皮下瘀血等傷害，有羅盡忠於九十一年三月
      二十四日至大仁醫院就診之診斷證明書附卷可證（相驗卷
      第一九頁）；又扣案之鐵管經臺灣嘉義地方法院檢察署送
      內政部警政署刑事警察局鑑驗結果：「鐵棒（管）前、中
      、後段血跡ＤＮＡ與羅盡忠ＤＮＡ－ＳＴＲ型別相同。」
      有內政部警政署刑事警察局鑑驗書可參（相驗卷第三六頁
      ），被告等確分持鐵管、木劍毆打羅盡忠致其受有前開傷
      害，極為明確。被告戊○○辯稱：伊祗打丁○○，沒有打
      被害人羅盡忠，被害人羅盡忠死亡與伊無關云云，不足採
      信。
（二）被害人羅盡忠經往大仁醫院急診，而於九十一年三月二十
      五日凌晨零時許自行返家，同日上午十時許，在其住處為
      家人發現已死亡一節，業經檢察官督同法醫相驗明確，有
      相驗屍體證明書、勘驗筆錄在卷足參（相驗卷第三○頁、
      第三三頁），並經法務部法醫研究所解剖及鑑定發現：「
      (1)肉眼觀察結果：外表觀察：頭面頸部：左頭部顳葉部兩
      處已縫合裂傷，各約六公分及二公分長。屍體解剖內部檢
      查：頭蓋腔：左後顳葉頭部皮下血腫，約六乘四公分。肺
      臟：兩側肺葉均呈明顯鬱血及出血；肝臟：重度鬱血；腎
      臟：重度鬱血。(2)病理解剖顯微檢查：心臟：早期急性心
      肌梗塞、心肌局部壞死斷裂、心肌間水腫、鬱血；肺臟：
      兩側肺泡內有大量液體、重度微血管充血。(3)法醫對死者
      死亡原因之判定：死者疑因受頭部外傷刺激，與親戚口角
      互毆情緒影響，引起心臟冠狀動脈痙攣，引發早期急性心
      肌梗塞，併發心因性休克死亡。死者之直接死因為『早期
      急性心肌梗塞』，死者之死亡機轉為『心臟衰竭』，死亡
      方式為『自然死』。死者雖為自然疾病死亡，但死亡與頭
      部裂傷，有部分相關聯性。(4)鑑定結果：死者之直接死因
      為『早期急性心肌梗塞』，死者之死亡機轉為『心臟衰』
      ，死亡方式為『自然死』。死者雖為自然疾病死亡，但死
      亡與頭部裂傷，有部分相關聯性。」有法務部法醫研究所
      法醫所醫鑑字第○四四九號鑑定書可稽（相驗卷第六○頁
      至第六九頁），並經證人即鑑定法醫師王約翰於偵查時證
      述：「死者頭部有傷痕，也沒有出血，所以該傷害並不會
      造成立即的死亡，心臟部分死者有輕微肥大，再者是在心
      中膈有中期心肌梗塞心律不整，至於是否與頭部裂傷有關
      並非不可能，我們無法就此部分加以認定，所以只能說有
      可能受到頭部傷害刺激。」無訛（偵查卷第二三頁）。再
      經臺灣嘉義地方法院刑事庭送請國立臺灣大學醫學院附設
      醫院二次鑑定，第一次鑑定結果認：「依照羅盡忠之死亡
      經過及解剖結果，其係九十一年三月二十四日二十時三十
      分遭受頭部、手臂及大腿的鈍器傷，次日十時因心臟冠狀
      動脈痙攣引發心肌梗塞休克致死。在排除粥狀硬化、血管
      炎、血栓形成、栓塞、梅毒等原因之後，死者最可能的情
      況是外傷引起冠狀動脈痙攣再引起心肌缺血。故羅盡忠之
      外傷與死亡結果間應有因果關係。亦可視為死者具有比常
      人易致死之體質，因此引發心血管痙攣。」第二次鑑定結
      果認：「羅盡忠係在九十一年三月二十四日二十時遭受頭
      部、手臂及大腿的鈍器傷，次日十時因早期心肌梗塞致死
      ，根據法務部法醫研究所鑑定書，屍體解剖內部檢查，心
      臟於左心心室中隔有心肌梗塞出血，無冠狀動脈阻塞現象
      ，病理解剖顯微檢查結果有早期急性心肌梗塞、心肌局部
      壞死斷裂、心肌間水腫、鬱血、血管內及心肌間少許炎症
      細胞浸潤。再根據解剖學有關心肌梗塞的報告可知羅盡忠
      發生急性心肌梗塞之時間應於死亡前四至十二小時，與其
      受到重擊時間吻合，故其外傷與死亡結果應有因果關係。
      」有國立臺灣大學醫學院附設醫院九十一年十月二日校附
      醫秘字第九一○○○一六○三八號函及九十二年六月三十
      日校附醫秘字第九二○○二○六二九九號函附卷可稽（臺
      灣嘉義地方法院九十一年度訴字第四一三號刑事卷，下稱
      刑事卷，第六一頁至第六二頁、第一○三頁至第一○四頁
      ），足認被告等之傷害行為與被害人死亡結果間，具有相
      當因果關係。
（三）查被告等於上開時、地分持鐵管及木劍毆打被害人羅盡忠
      頭部、背部、手臂、大腿等部位之事實，已如前述，而據
      上開解剖結果顯示，被害人羅盡忠頭部有血腫及裂傷、內
      臟多處鬱血，亦足見被告等用力之重，且頭部為人身之要
      害，以質地堅硬之鐵管及木劍猛力毆打人之頭部及身體部
      位，會對人之身體足以造成傷害，並有發生死亡結果之可
      能，被告等對此結果，在客觀情形上應屬能預見，竟於客
      觀上能預見以質地堅硬之鐵管及木劍猛力毆打人之頭部及
      身體部位，會對人之身體造成傷害有發生死亡結果之可能
      ，仍持鐵管及木劍毆打被害人頭部等部位，造成羅盡忠因
      受重擊所造成外傷引發早期急性心肌梗塞導致死亡，被告
      等之傷害行為與被害人羅盡忠死亡結果間，具有相當因果
      關係，自應負加重結果之責任。被告丙○○辯稱：有打架
      之事實，但不致會造成羅盡忠死亡云云，亦難辭其罪責。
（四）按數人共同不法侵害他人之權利者，連帶負損害賠償責任
      ；不能知其中孰為加害人者，亦同。民法第一百八十五條
      定有明文。本件被告等共同分持鐵管、木棍將被害人毆傷
      以致死亡，則被害人死亡之結果，自係被告等三人合同行
      為所致，無論死於何人所加之傷，在被告等間均應同負全
      部之責，並無區分何部分之傷，為何人下手之必要，被告
      等自應負連帶賠償責任。被告己○○辯稱：伊參與打架，
      沒有致羅盡忠死亡犯意，不應負死亡之賠償云云；被告戊
      ○○辯稱：伊祗打丁○○，沒有打羅盡忠，羅盡忠死亡與
      伊無關云云，均難脫免共同侵權責任。縱被告己○○、戊
      ○○所持之扣案木劍上血跡與被害人羅盡忠ＤＮＡ－ＳＴ
      Ｒ型別不同，被告己○○、戊○○既參與毆打被害人羅盡
      忠行為，亦不能解免共同侵權之行為。
（五）又被告等共同不法侵害被害人羅盡忠之生命權，業經嘉義
      地方法院九十一年度訴字四一三號及本院九十二年度上訴
      字第一○六七號家暴傷害致死刑事判決，判處徒刑在案，
      此經調閱上開刑事卷查明無異。
（六）被告雖以法醫研究所鑑定報告稱喝酒也可以造成冠狀動脈
      痙攣，請求檢驗血液。惟查，法務部法醫研究所明確指明
      被害人之死因為心臟冠狀動脈痙攣引發早期心肌梗塞，併
      發心因性休克性死亡；又表示解剖時因死亡與酒精無直接
      關連性，且解剖時已發現，左心心室中膈距二尖瓣三公分
      處，呈心肌梗塞出血狀二乘二公分。心室肥大現象。無冠
      狀動脈阻塞現象。所以未採取死者血液、尿液及胃內容物
      ，進行毒物化學篩檢。（本院刑事卷影本第八二頁反面及
      第八三頁），是則被害人羅盡忠有無喝酒，尚不影響法醫
      研究所之鑑定結果，自無鑑定訴外人羅盡忠血液中酒精濃
      度之必要。併予敘明。
五、按因故意或過失不法侵害他人之權利者，負損害賠償責任；
    數人共同不法侵害他人之權利者，連帶負損害賠償責任；被
    害人對於第三人負有法定扶養義務者，加害人對於該第三人
    亦應負損害賠償責任；又不法侵害他人致死者，被害人之父
    、母、子、女及配偶，雖非財產上之損害，亦得請求賠償相
    當之金額，民法第一百八十四條第一項前段、第一百八十五
    條、第一百九十二條第二項及第一百九十四條分別定有明文
    。被告等不法侵害被害人羅盡忠致死，既經認定。原告主張
    被告等應依上開規定連帶賠償責任，自屬有據。
六、茲所應審酌者，為原告所得請求被告賠償之金額，爰分述如
    下：
（一）原告丁○○部分：
    (一)扶養費：
      按民法第一千一百一十七條第一項規定「受扶養權利者，
      以不能維持生活而無謀生能力者為限。」同條第二項規定
      ：「前項無謀生能力之限制，於直系血親尊親屬不適用之
      」，並未排除不能維持生活之限制，即直系血親尊親屬受
      扶養者，仍須以不能維持生活者為限，是直系血親尊親屬
      如能以自己財產維持生活者，即無受扶養之權利（最高法
      院八十七年度台上字第一六九六號、八十一年度台上字第
      一五○四號判決參照）。經本院依職權調閱原告丁○○財
      產所得資料（本院卷一第六九頁至第七二頁）。原告丁○
      ○雖有財產：房屋兩筆，現值共二萬六千九百一十二元；
      田賦三筆，現值一百九十九萬四千一百四十六元；土地一
      筆，現值八萬九千零四十元；汽車一輛。惟九十年度至九
      十二年度均無所得收入，尚難期待原告丁○○以變賣財產
      之方式以維生活，是應認原告丁○○仍屬不能維持生活，
      自有受扶養之權利。又原告丁○○（三十年七月十二日生
      ）主張，案發當時年齡六十一歲，羅盡忠本應負擔五分之
      一法定扶養責任，業據本院依職權調閱原告丁○○全戶戶
      籍謄本（本院卷一第四九頁至第五二頁），查核屬實。又
      依九十一年臺灣省簡易生命表所示（本院卷二第二四頁至
      第三一頁），原告丁○○尚有十七點二年之餘命，是則原
      告丁○○主張以九十年度親屬扶養寬減額每年七萬四千元
      計算至尚有餘命十七年，依霍夫曼係數扣除中間利息後，
      原告丁○○可請求扶養費十八萬五千五百三十九元（14,8
      00×12.0000000=185,539），尚屬可採，應予准許，被告
      抗辯，原告丁○○之平均餘命為14年，殊非可採。
    (二)精神慰撫金：
    1.原告丁○○主張：查被害人死亡時正值年輕壯年時期，惟
      被告等卻因細故將勸架之被害人毆打致死，而原告等身為
      人父，因頓失愛子，悲慟萬分，又被告等迄今完全未主動
      與原告等商議賠償事宜，為此請求賠償二百萬元之慰撫金
      。
　　2.按「非財產上損害之慰撫金數額，究竟若干為適當，應斟
      酌兩造身分、地位及經濟狀況，俾為審判之依據。」（最
      高法院八十六年台上字第五一一號裁判要旨參照），經本
      院調閱兩造九十年度至九十二年度所得稅申報或薪資扣繳
      憑單資料及其財產資料，原告丁○○財產：房屋兩筆，現
      值共二萬六千九百一十二元；田賦三筆，現值一百九十九
      萬四千一百四十六元；土地一筆，現值八萬九千零四十元
      ；汽車一輛。九十年度至九十二年度均無所得收入。（本
      院卷一第六九頁至第七二頁）；被告丙○○財產：房屋兩
      筆，現值共二萬六千九百一十二元；田賦三筆，現值一百
      九十九萬四千一百四十六元；土地一筆，現值四萬六千五
      百零八元。所得：九十二年度為二千五百三十八元、九十
      一年度為十八萬四千九百五十五元、九十年度為一百一十
      七萬一千九百四十一元；被告己○○無財產、九十二年度
      所得為九萬六千二百三十五元、九十一年度所得為二十五
      萬七千七百六十元、九十年度所得為二十一萬五千三百元
      ；被告戊○○無財產、九十二年度所得為三萬九千一百二
      十四元、九十一年度所得為十八萬零八百九十五元、九十
      年度所得為九千一百九十六元（本院卷一第五五頁至第七
      八頁）及兩造為親戚關係，且本件係丙○○先經丁○○、
      羅盡忠父子毆打，始返家攜子女前往尋仇報復而釀成禍端
      （見刑事判決），斟酌上情，本院認以八十萬元為適當，
      於此部分，為有理由，應予准許；逾此部分，則為無理由
      ，應予駁回。
（二）原告庚○○○部分：
    (一)扶養費：按被害人對於第三人負有法定扶養義務者，加害
      人對於該第三人亦應負損害賠償責任，民法第一百九十二
      條第二項定有明文。是得請求加害人為扶養費之請求者，
      僅限於被害人對於負有扶養義務之第三人為限。
    1.本件原告庚○○○主張：被害人羅盡忠之母即原告庚○○
      ○（三十二年九月二十一日生）案發當時年齡五十九歲，
      羅盡忠本應負擔五分之一法定扶養責任，依九十年度親屬
      扶養寬減額每年七萬四千元計算至尚有餘命為止，原告庚
      ○○○尚有餘命二十四年，依霍夫曼係數扣除中間利息後
      ，原告庚○○○可請求扶養費二十三萬七千四百六十九元
      。（14,800×16.0000000=237,469）云云。惟查經本院依
      職權調閱原告丁○○全戶戶籍謄本（本院卷一第四九頁）
      被害人羅盡忠之母為羅許富子，原告庚○○○為被害人羅
      盡忠之繼母，亦未為收養之認可此為原告所是認，是原告
      庚○○○應為被害人羅盡忠之直系姻親尊親屬而非直系血
      親關係；又原告庚○○○與被害人羅盡忠，雖戶籍地相同
      ，惟實際上未住於同一住所，又未舉證證明與被害人羅盡
      忠有家屬成員關係，顯非屬民法第一千一百一十四條受扶
      養權利人之範疇，自無扶養請求權之存在。
    2.精神慰撫金：按不法侵害他人致死，被害人之父、母、子
      、女及配偶，雖非財產上之損害，亦得請求賠償相當之金
      額，民法第一百九十四條定有明文；是因受侵害致死而得
      請求非財產上損害賠償者，應僅限於被害人之父、母、子
      、女及配偶。本件原告庚○○○主張查被害人死亡時正值
　    年輕壯年時期，惟被告等卻因細故將勸架之被害人毆打致
      死，而原告身為人母，因頓失愛子，悲慟萬分，又被告等
      迄今完全未主動與原告等商議賠償事宜，為此請求賠償二
      百萬元之慰撫金云云。惟查原告庚○○○為被害人羅盡忠
      之繼母，未辦理收養，被害人羅盡忠之生母為羅許富子，
      已如前述，是則，原告庚○○○既非被害人羅盡忠之母，
      自無依民法第一百九十四條請求非財產上損害賠償之權。
七、再按給付無確定期限者，債務人於債權人得請求給付時，經
    其催告而未為給付，自受催告時起，負遲延責任。其經債權
    人起訴而送達訴狀，或依督促程序送達支付命令，或其他相
    類之行為者，與催告有同一之效力，民法第二百二十九條第
    二項定有明文。又遲延之債務，以支付金錢為標的者，債權
    人得請求依法定利率計算之遲延利息。但約定利率較高者，
    仍從其約定利率；應付利息之債務，其利率未經約定，亦無
    法律可據者，週年利率為百分之五，亦為同法第二百三十三
    條第一項及第二百零三條所明定。查原告丁○○請求被告連
    帶賠償之金額，並未定有給付之期限，則原告丁○○請求自
    起訴狀繕本送達被告翌日即九十三年二月二十一日起，按週
    年利率百分之五計算之利息，並未逾上開規定之範圍，自無
    不合。
八、從而，原告丁○○基於侵權行為之損害賠償請求權，請求被
    告連帶賠償九十八萬五千五百十九元，及自九十三年二月二
    十一日起，至清償日止，依法定利率百分之五計算之遲延利
    息部分，洵屬正當，應予准許。逾此部分所為之請求，為無
    理由，應予駁回。原告庚○○○之請求均無理由，應予駁回
    。
九、兩造皆陳明願供擔保，聲請宣告假執行或免為假執行，惟按
    民事訴訟法第四百六十六條第一項所定上訴第三審之金額數
    ，業經司法院於九十一年一月二十九日以（九一）院台廳民
    一字第○三○七四號令提高為一百五十萬元，並於九十一年
    二月八日起實施。查本件原告丁○○敗訴部分為一百四十萬
    元，命被告連帶給付原告丁○○部分之金額（即被告敗訴部
    分）為九十八萬五千五百十九元，均未達一百五十萬元，原
    告丁○○雖陳明願供擔保，聲請宣告假執行，但被告對本判
    決，不得提起第三審上訴，揆諸上開說明並無宣告假執行之
    必要，自應駁回其假執行之聲請。又原告庚○○○之請求已
    經駁回，其假執行之聲請，因訴之駁回而失所附麗，併予駁
    回。
十、本件事證已臻明確，兩造其他攻擊、防禦方法，及提出未援
    用之證據，經斟酌後認不影響判決基礎，無逐一論述必要，
    併此敘明。
十一、據上論結，本件原告丁○○之訴，為一部有理由，一部無理
    由；羅黃秀春之訴，則無理由，依民事訴訟法第七十八條、
    第七十九條但書、第八十五條第二項、第四百六十三條，判
    決如主文。
中　　華　　民　　國　　94　　年　　 9　　月　　13  　日
                  民事第三庭  審判長法　官　陳光秀
　　　　　　　　　　　      　　　　法　官  曾平杉
　　　　　　　　　　　　　　　      法　官  徐宏志
上為正本係照原本作成。
原告庚○○○如對本判決上訴，須於判決送達後20日內向本院提
出上訴狀，未表明上訴理由者，應於上訴後20日內，向本院提出
理由書（須附繕本）。
其餘不得上訴。
中　　華　　民　　國　　94　　年　　 9　　月　　15  　日
   J　                              書記官　吳銘添
